【裁判字號】    94,交訴,126
【裁判日期】    951128
【裁判案由】    過失致死
【裁判全文】
臺灣屏東地方法院刑事判決             94年度交訴字第126號
公  訴  人  臺灣屏東地方法院檢察署檢察官
被      告  乙○○
上列被告因過失致死案件，經檢察官提起公訴（94年度偵字第
4307 號） ，本院判決如下：
    主  文
乙○○無罪。
    理  由
一、公訴意旨略以：被告乙○○於民國（下同）93年9 月16日上
    午11時40分，騎乘腳踏車，自佳冬火車站前沿復興路，至該
    路與佳和路之紅綠燈號誌交岔路口，欲左轉佳和路，擬至寄
    車處將腳踏車托運鳳山，其原應注意慢車行駛至交岔路口左
    轉彎時，應繞越道路中心處左轉進入右側慢車道行進，而依
    當時情形又無不能注意之情事，竟疏於注意及此，而貿然靠
    復興路左側，於斑馬線附近行駛，至佳和路內外側車道間分
    道線處，適有王文海騎乘牌號PXM-623 號機車，沿佳和路，
    由北往南方向行駛，瞥見後閃避不及，至斑馬線處，機車前
    輪撞擊到腳踏車腳踏板連結後輪之左側連桿處，二車分倒於
    該交岔路口處，許車遺有斷續之刮地痕，起迄點連結長度為
    5.9 公尺，王車留有刮地痕亦為斷續，起迄點長度為3.1 公
    尺，王車右側遺有王員血跡一處，王員經送醫後，終因顱內
    出血、腦挫傷，不治死亡，因認被告乙○○涉犯刑法過失致
    死罪嫌而提起公訴。
二、按犯罪事實應依證據認定，無證據不得認定犯罪事實；不能
    證明被告犯罪者，應諭知無罪之判決，刑事訴訟法第154 條
    第2 項、第301 條第1 項定有明文。又刑法上之過失，其過
    失行為與結果間，在客觀上有相當因果關係始得成立。所謂
    相當因果關係，係指依經驗法則，綜合行為當時所存在之一
    切事實，為客觀之事後審查，認為在一般情形下，有此環境
    、有此行為之同一條件，均可發生同一之結果者，則該條件
    即為發生結果之相當條件，行為與結果即有相當之因果關係
    。反之，若在一般情形下，有此同一條件存在，而依客觀之
    審查，認為不必皆發生此結果者，則該條件與結果不相當，
    不過為偶然之事實而已，其行為與結果間即無相當因果關係
    ，最高法院76年台上字第192 號著有判例。
三、證據審查部分：按被告以外之人於審判外向法官所為之陳述
    ，得為證據；被告以外之人於偵查中向檢察官所為之陳述，
    除顯有不可信之情況者外，得為證據，刑事訴訟法第159 條
    之1 第1 項、第2 項定有明文。證人郭中海於偵查中經具結
    後向檢察官所為之陳述，依現有卷證既不能認為有顯不可信
    之情況，應與證人甲○○於本院審理時經具結並經交互詰問
    所為之證述，均認為有證據能力。
四、本件公訴意旨以被告乙○○涉犯過失致人於死罪嫌，係以其
    前揭時地騎用腳踏車至路口左轉時，有未依規定繞越道路中
    心處左轉進入右側慢車道行進之行為，而因過失與被害人王
    文海所騎機車發生碰撞，致王文海因而人車倒地傷重不治死
    亡為其論據。訊據被告乙○○則堅詞否認有何過失行為，並
    聲請傳喚證人即事發當時隨行在其後方之友人甲○○於本院
    審理時到庭作證以實其說。
五、經查：
  (一)前揭事發現場為屏東縣佳冬鄉，南北雙向各有快車道、機慢
    車道各1 線之佳和路即省道臺17線公路，與東西雙向亦各有
    快車道、機慢車道各1 線之復興路交岔路口。事發前被告乙
    ○○騎用腳踏車由西往東沿復興路行經上開設有三相交通燈
    號路口，並計劃轉入佳和路北向車道往北行駛，與駕駛上開
    機車由北往南沿佳和路南向車道駛來之王文海發生碰撞而雙
    雙倒地滑行，機車騎士王文海因而受有顱內出血、顱骨骨折
    、鼻骨骨折、多處挫傷、上消化道出血之傷害，經送醫延至
    93年9 月18日仍因腦挫傷而不治死亡，被告乙○○亦受有頭
    部外傷併腦震盪及右顴骨血腫約5 ×4 公分、左恥骨骨折之
    傷害等情，除據被告乙○○於本院審理時自承，及證人即承
    辦警員郭中海於偵查中結證綦詳，並有道路交通事故調查報
    告表、現場圖、死亡證明書、驗斷證明書、相驗屍體證明書
    各1 份、驗傷診斷證明書2 紙、現場照片10幀在卷可稽。又
    前開事故發生現場所設三相交通號誌燈，事發時就復興路即
    被告乙○○行進方向顯示燈號為綠燈，亦據證人即自稱當時
    駕駛機車隨行被告乙○○後方之人甲○○於本院審理時到庭
    結證綦詳，茲以證人甲○○固為被告乙○○之友人，然其前
    開證言時，不僅經具結以擔保其證言真正，本件所涉乃人命
    之事，依我國一般民情對生死玄界所持敬畏態度，就所言涉
    及往生者之評價時，原多有忌諱，不敢妄加指摘，況前揭時
    地王文海行駛之南北向道路，即被告乙○○與證人甲○○穿
    越者，乃南部地區重要交通幹線之省道臺17線公路，車行甚
    速，事發當時復為日間近午時分，車流頻繁，以被告乙○○
    所騎為人力驅動、行速遲緩之腳踏車，依常理猶鮮有敢在車
    流中硬闖穿越者，是證人甲○○就此部分所為之證言，非不
    可信，依現有卷證復無可為相異事實之認定者，自不得為不
    利被告事實之認定。
  (二)依卷附道路交通事故調查報告表、現場圖、現場照片所示，
    本件承辦警員接獲報案到場處理時，被告乙○○所騎腳踏車
    及王文海所駕機車均已橫倒於上開路口中心點附近，後方各
    有刮地痕數公尺，起點並均在佳和路（省道臺17線）南向（
    王文海行駛方向）快、慢車道分隔線終點延伸，通過枕木紋
    行人穿越道而甫接入路口四邊形區域處（詳附圖）。申言之
    ，上開兩車發生碰撞時，其倒地第一時間接觸地面之位置，
    均在前開刮地痕起點，即緊臨路口北側枕木紋行人穿越道旁
    ，旋因慣性作用而分別滑行至路口中心點附近停止，茲依兩
    車滑行關係回溯其受力方向，並參酌該等以2 輪設計、立姿
    行駛車輛，其金屬部分自行進中所處高度循受力方向傾斜至
    橫倒接觸地面過程間所發生之橫向位移距離，其兩車發生碰
    撞接觸時所在位置，顯係在上開路口枕木紋行人穿越道上，
    是被告乙○○所騎上開腳踏車，係沿該路口行人穿越道通過
    路口，並在甫通過約4 分之1 ，即穿越佳和路南向機慢車道
    前方區域，正進入南向快車道對映範圍，而距佳和路中心線
    尚有數公尺距離時，即遭王文海所駕駛，由北往南略沿佳和
    路南向快車道與機慢車道分隔線駛來之重型機車攔腰撞及，
    雙雙倒地滑行至路口中心處附近。茲被告乙○○前揭時地為
    前往其目的地，雖計劃經該路口轉由佳和路北向車道往北行
    駛，然其實際採取之行進方式，係沿該路口北側行人穿越道
    直行，並於甫通過約4 分之1 ，尚未及表現其轉入北向車道
    之意圖時，即與橫向行進中機車發生碰撞，與公訴意旨所指
    係在路口左轉之作為中發生，尚屬有間。
  (三)今按，行人穿越道係指在道路上以標線劃設，供行人穿越道
    路之地方；慢車應在劃設之慢車道上靠右順序行駛，在未劃
    設慢車道之道路，應靠右側路邊行駛。但公路主管機關、市
    區道路主管機關或警察機關對行駛地區、路線或時間有特別
    規定者，應依其規定；慢車行駛至交岔路口左轉彎時，應繞
    越道路中心處左轉進入右側慢車道行進，道路交通管理處罰
    條例第3 條第4 項、道路交通安全規則第124 條第2 項、第
    125 條第5 款定有明文。又過失行為之處罰，以有特別規定
    者，為限，刑法第12條第2 項定有明文，則以我國刑法對於
    過失犯之處罰既為處罰故意犯原則之例外，例外從嚴，其針
    對行為人違反依法令或其他社會共同生活共認之行為準則規
    範之義務，致生法益受侵害之結果為其構成要件，自應限於
    因其行為而生侵害者，即其違反義務規範目的所保護之法益
    ，方能認其行為與法益受侵害之結果間有因果關係，尚難僅
    因其行為一經違反特定之注意或作為義務，即令就客觀物理
    上有關之一切侵害結果負責。
  (四)姑不論本件被告乙○○前揭時地因計劃取道佳和路北向車道
    而騎腳踏車穿越行人穿越道，並於直行通過約4 分之1 ，尚
    未及表現其轉入北向車道之意圖時，即與行進中機車發生碰
    撞，其行為所違反者乃前開關於慢車駕駛人不得行駛行人穿
    越道之規定，抑果如公訴意旨所指，係在進行左轉作為中未
    依規定繞行路口中心為之，核其課予義務之規範目的，前者
    既在保障行人使用行人穿越道之安全，後者亦在避免因搶先
    左轉而侵害對向直行來車之路權，要均不能擴張及於與橫向
    車流之互動關係。質言之，本件既不能證明被告乙○○於前
    揭時地進入路口時，有闖紅燈而侵害橫向（即佳和路南北向
    ）人車路權情事，則不論其當時利用行人穿越道通行之運動
    方式係騎用腳踏車或下車牽行，其行進計劃係經由路口連接
    進入佳和路北向車道，抑或繞越路口中心左轉，甚或無意轉
    向而逕穿越路口並繼續直行，在前開同一條件下均不能避免
    與橫向通過路口之車輛碰撞而造成法益受侵害結果之發生，
    依前開說明，其前揭行為與機車騎士王文海發生死亡之結果
    間，即不能認為有因果關係。
六、綜上所述，依現有卷證既不能證明被告乙○○之行為與機車
    騎士王文海死亡之結果間有規範上之因果關係，公訴意旨以
    被告乙○○之行為涉犯過失致死罪責即屬不能證明，揆諸前
    開說明，本件既不能證明被告犯罪，自應為被告乙○○無罪
    之諭知。
據上論斷，應依刑事訴訟法第301 條第1 項，判決如主文。
本件經檢察官鍾仁松到庭執行職務
中    華    民    國    95    年    11    月    28    日
                  刑事第二庭  審判長法  官  羅森德
                                    法  官  蘇碧珠
                                    法  官  陳松檀
以上正本證明與原本無異。
如不服本判決應於收受本判決送達後10日內向本院提出上訴書狀
，其未敘述上訴理由者，並得於提起上訴後10日內向本院補提理
由書狀（均須按他造當事人之人數附繕本）「切勿逕送上級法院
」
中    華    民    國    95    年    11    月    28    日
                                    書記官  林祥玉


司法院資訊處製作；財團法人民間司法改革基金會備份。
